【裁判字號】    90,簡上,16
【裁判日期】    920210
【裁判案由】    確認本票債權不存在
【裁判全文】
臺灣嘉義地方法院民事判決  九十年度簡上字第一六號
    上  訴  人  丙○○
    訴訟代理人  張雯峰律師
                奚淑芳律師
    被  上訴人  乙○○○
                甲○○
    訴訟代理人  林國一律師
右當事人間請求確認本票債權不存在事件，上訴人對於中華民國八十九年十一月二十
三日本院嘉義簡易庭八十八年度嘉簡字第八０二號第一審判決提起上訴，本院判決如
左：
    主  文
上訴駁回。
第二審訴訟費用由上訴人負擔。
    事  實
甲、上訴人方面：
  一、聲明：求為判決(一)原判決廢棄。(二)右廢棄部分，被上訴人在第一審之訴駁回。
  二、陳述：除與原審判決書所載者相同茲予引用外，補稱：
    (一)原審無非以上訴人（即執票人）須就被上訴人及訴外人吳興堯間借款已交付之
      事實負舉證責任，而以上訴人於取得系爭三紙本票之際，對其前手吳興堯於取
      得系爭三紙本票之同時，並未交付等額之金錢已有確切之認識，認定上訴人為
      票據法第十三條但書之惡意情形，故此被上訴人得以自己與吳興堯間所存上開
      借款未交付之抗辯事由對抗上訴人，而為上訴人敗訴之判決。惟經查原判決所
      引執票人須就借款已交付之事實負舉證責任之判決，如最高法院六十九年台上
      字第一一八四號、七十三年台上字第一七二三號、八十七年台上字第一六０一
      號等判決所稱執票人需就借款已交付之事實負舉證責任，皆係指發票人與執票
      人間直接有抗辯事由，因此發票人一旦提出其基礎原因關係不存在之對人抗辯
      ，執票人即須就該基礎原因事實存在之積極事實，負舉證責任。惟經查上訴人
      執有系爭三紙本票係由訴外人吳興堯背書轉讓而來，並非票據行為原因關係之
      消費借貸之直接當事人，發票人與吳興堯之消費借貸借款究竟有無交付並生效
      ，係發票人與吳興堯之間之事實，與非直接當事人之執票人可否行使票據權利
      洵屬二事，發票人與執票人間並無存有對人的直接抗辯事由。再票據行為文義
      性及無因性為票據流通之重要原則，票據債務人應依照票據文義負責，不得以
      票據以外之事由而變更其效力，票據債權人行使票據上之權利，毋庸證明票據
      接受之原因，業有最高法院四十七年台上字第一四四四號、五十一年台上字第
      三五二六號、五十九年台上字第三五七六號，七十年台上字第二九四九號等判
      決可稽。原審以執票人須證明其前手吳興堯與發票人間之消費借貸確有金錢交
      付始可行使票據權利，顯係將消費借貸要物契約與票據行為無因性混為一談，
      其所引用之諸多判決皆係發票人與執票人為票據基礎原因關係之直接當事人，
      與本件執票人並非消費借貸之直接當事人情形有別，自不得適用於本件，原審
      據此為上訴人不利之判決自不足採。
    (二)原審以上訴人確實知悉前手吳興堯於取得系爭三紙本票之同時，並未實際交付
      等額之金錢予被上訴人，而認定上訴人為票據法第十三條但書之惡意。惟查本
      件被上訴人與訴外人吳興堯間之債權債務關係，至今仍未確定，被上訴人在庭
      訊時一再反覆其詞，原審僅斟酌被上訴人一面之詞，認定系爭三紙本票債權因
      消費借貸契約未交付借款而不存在，未斟酌對上訴人有利之證據，其認事用法
      即嫌率斷。且上訴人係經由訴外人吳興堯背書轉讓而取得系爭三紙本票，依最
      高法院六十九年台上字第七九四號判決意旨，被上訴人是否尚欠吳興堯借款未
      清，要屬被上訴人與吳興堯間之抗辯事由，票據債務人不得以自己與執票人前
      手間所存之抗辯事由對抗執票人，若被上訴人無法就上訴人取得票據之惡意負
      舉證責任，自應依票據文義負責。又依最高法院六十九年台上字第三七五四號
      判決指出票據債務人如主張其與執票人間並無為票據行為原因關係存在，自應
      由該債務人就票據原因關係不存在之事，負舉證之責任。本件被上訴人無論係
      以上訴人惡意取得或原因關係不存在之事由為抗辯，均應就該有利於己之事實
      負舉證責任。原審未詳細調查事證，依民事訴訟法第二百七十七條規定及前揭
      判決意旨分配舉證責任，其判決即應有違法不當之處。
    (三)原審判決上訴人惡意，既係以上訴人知悉訴外人吳興堯並未交付借款為論據，
      然原審所採擷之證據係以被上訴人所指陳之錄音筆記為據，而該錄音筆記實無
      法依勘驗得知其真正談話內容為何，故此顯然錄音內容係出於被上訴人之捏造
      。再上訴人非與訴外人吳興堯共同經營貸放款之業務，又經台灣嘉義地方法院
      檢察署以八十八年度偵緝字第一六三號為不起訴處分，且經臺灣高等法院臺南
      分院檢察署駁回再議聲請而告確定，則上訴人取得票據非出於惡意應可認定。
      再縱退萬步言，假定上訴人惡意取得票據，查吳興堯與被上訴人之間是否確有
      金錢交付，或者該本票中包含有顯不相當之重利，應參酌吳興堯被訴刑事重利
      罪部分之認定，自不能遽予認定吳興堯確不能享有票據上之權利，且從而推論
      上訴人出於「惡意」，不能取得票據上之權利。
  三、證據：除援用原審之立證方法外，補提本票影本三份為證。
乙、被上訴人方面：
  一、聲明：求為判決駁回上訴。
  二、陳述：除與原審判決書所載者相同茲予引用外，補稱：
    (一)上訴人與訴外人吳興堯前後約十次（借款之時四次，借款後約四次）相偕至被
      上訴人住處，上訴人於被上訴人住處多次表示與吳興堯為同一公司，足見上訴
      人與吳興堯為地下錢莊之合夥人，鈞院八十八年度簡上字第五四號民事判決即
      認定上訴人與吳興堯共同經營貸放金錢之業務。
    (二)按「票據債務人不得以自己與發票人或執票人之前手間所存抗辯之事由，對抗
      執票人。但執票人取得票據出於惡意者，不在此限」；又「以惡意或有重大過
      失取得票據者，不得享有票據上之權利。無對價或以不相當之對價取得票據者
      ，不得享有優於其前手之權利」，票據法第十三條、第十四條分別定有明文。
      本件上訴人之前手吳興堯係無對價取得系爭三紙本票（保證本票），上訴人亦
      知悉該情形，自不得享有票據上之權利。本件上訴人辯稱吳興堯向伊借款新台
      幣（下同）六百八十萬元，惟上訴人既為吳興堯之合夥人，應無此項借款。其
      僅偽稱受讓該本票冒充為執票人，向鈞院聲請裁定執行而已。按當事人主張有
      利於己之事實者，就其事實有舉證責任，故負舉證責任者，係以主張有積極之
      事實者為限，主張無此事實者，縱為被上訴人，亦不須舉證（五十年台上字第
      一七０二號判決）；又當事人主張有利於己之事實者，就其事實固負舉證之責
      任，惟按主張消極之事實而在客觀上無法積極證明者，其舉證責任移轉於他方
      ，亦為舉證責任分配原則之一（五十八年台上字第二九一八號判決）。本件被
      上訴人主張上訴人無對價取得系爭三紙本票，因係主張消極之事實，在客觀上
      無法積極證明，而上訴人主張吳興堯向伊借款六百八十萬元，係積極事實，應
      由上訴人負舉證責任。況六百八十萬元之巨款，果真為事實，應不難舉證，上
      訴人若無法舉證，即足證明上訴人係無對價、惡意取得系爭三紙本票。
    (三)上訴人雖另主張渠係善意取得系爭三紙本票，被上訴人不得以自己與吳興堯間
      所存抗辯之事由對抗執票人云云，惟上訴人於台灣嘉義地方法院檢察署八十八
      年度偵緝字第一六三號偵訊時，業已坦承「（本票何來？）吳興堯欠我六百多
      萬元，拿該四張本票七百三十萬元供我抵帳，他自八十四年當代書，我將資金
      放他，供人出借」、「（楊雅棠與吳興堯一起做放貸款業務？）不是，是我與
      吳興堯一起做」等語綦詳（見該偵查卷八十八年七月一日、八十八年七月二十
      日訊問筆錄），而有關上訴人取得系爭本票與如附表編號一、二、四所示本票
      之經過，亦據上訴人供承「（你為何會與吳興堯一起到甲○○家去？）‧‧‧
      ‧我看到法院在拍賣吳興堯房子，我找吳興堯，他向我說甲○○欠他債務，他
      說要把債權轉給我，吳興堯先到甲○○家，打電話給我約我過去，甲○○與她
      媽媽一起開本票給我，我叫吳興堯在後面背書，第一張開四百萬‧‧‧‧」、
      「（有向甲○○講七百萬是我們公司的，不會動手腳？）當時吳興堯與甲○○
      一直在談債務問題，甲○○一直在哭，我向她講我不會強制執行，等她土地賣
      掉」、「（甲○○七百萬本票如何拿到？）第一張四百萬，是我與吳興堯到甲
      ○○家，確定甲○○所開，後來一張一百萬、二百萬、三十萬是吳興堯拿給我
      ，我沒再去」等語在卷（見該偵卷八十八年七月七日、八十八年七月十三日、
      八十八年八月二十五日訊問筆錄）。是由上訴人所供，渠與吳興堯係共同經營
      貸放金錢之業務，渠並提供資金由吳興堯貸放予他人等情觀之，再參酌被上訴
      人為擔保其對於吳興堯借款債務之履行而簽發如附表所示之本票交付吳興堯，
      其中所簽發之第一張本票，即係上訴人與吳興堯共同前往被上訴人住處所取得
      ，已如前述，應堪信上訴人於取得系爭本票之際，對於其前手吳興堯係無對價
      惡意取得系爭票據一節，早已知之甚稔，否則，上訴人又怎會於取得如附表所
      示本票之際，對發票人表示不會拿該本票去聲請強制執行？苟非上訴人於取得
      上開本票之際，早已知悉該本票僅係作為保證用，又怎會對發票人表示不會拿
      該本票去聲請強制執行？是上訴人於取得系爭本票之際，既已知悉其前手吳興
      堯係無對價取得系爭本票，則依票據法第十三條但書之規定，票據債務人仍得
      以自己與執票人前手間所存之抗辯事由，對抗執票人，亦即，本件被上訴人仍
      得以伊與吳興堯間之抗辯事由（即吳興堯係無對價惡意取得系爭本票而不得享
      有票據上權利），執以對抗上訴人。上訴人此部分之主張，應無理由。綜上所
      述，本件執票人（即上訴人）之前手吳興堯，既係無對價惡意取得系爭本票而
      不得享有票據上權利，而且本件執票人於取得系爭本票之際，復已知悉其前手
      吳興堯係無對價取得系爭本票，因而被上訴人得以執此抗辯事由對抗上訴人。
  三、證據：援用原審之立證方法
丙、本院依職權調閱另案本院八十七年度票字第一八七七號本票准許強制執行事件民
    事卷、八十八年度執字第七二三六號給付票款執行事件民事卷、八十八年度嘉簡
    字第二一六號給付票款事件歷審卷、台灣嘉義地方法院檢察署八十八年度偵緝字
    第一六三號重利案件偵查卷、八十八年度偵字第六九七七號重利案件全卷。
    理  由
一、被上訴人主張︰如附表編號一、二及三號所示之本票三紙（即本院八十七年度票
    字第一八七七號民事裁定所示之本票三紙，下稱系爭三紙本票），均係上訴人夥
    同不知名之男子數人，於民國八十七年九月間至被上訴人之住所，連番強押被上
    訴人所簽發，嗣再由訴外人吳興堯背書轉讓給上訴人，上訴人既然明知上情，應
    不得享有票據上之權利，實則被上訴人並未積欠上訴人或吳興堯任何一人，總數
    如系爭三紙本票之票款金額共七百萬元；又被上訴人甲○○前雖曾向吳興堯借錢
    ，但均已分別簽發支票清償完畢，縱認系爭三紙本票乃被上訴人簽發交付吳興堯
    ，吳興堯再背書予上訴人，然上訴人取得系爭三紙本票具有票據法第十三條及第
    十四條之惡意、無對價等，不得享有票據權利；又系爭三紙本票僅屬保證之性質
    ，均係為擔保被上訴人甲○○向吳興堯借款債務之履行而簽發，被上訴人並未持
    系爭三紙本票向吳興堯借得任何款項，從而，吳興堯係以無對價惡意取得系爭三
    紙本票，不得享有票據上之權利，且此亦為上訴人所明知，故上訴人亦不得享有
    票據上之權利等情，爰求為判決確認本院八十七年度票字第一八七七號民事裁定
    事件中，上訴人持有被上訴人所共同簽發，如附表編號一、二及三號所示本票三
    紙之債權不存在。本院八十八年度執字第七二三六號給付票款強制執行事件，就
    被上訴人乙○○○所有財產所為之強制執行程序應予撤銷。
二、上訴人則以：系爭三紙本票乃被上訴人向吳興堯借款而簽發交付吳興堯，因吳興
    堯又欠上訴人錢，再由吳興堯背書給上訴人，上訴人並無被上訴人所指惡意、無
    對價取得系爭三紙本票情形，此中均有確實之金錢往來。本件被上訴人無論係以
    上訴人惡意、無對價取得或原因關係不存在之事由為抗辯，均應就該有利於己之
    事實負舉證責任。又被上訴人是否尚欠吳興堯借款未清，要屬被上訴人與吳興堯
    間之抗辯事由，票據債務人不得以自己與執票人前手間所存之抗辯事由對抗執票
    人，若被上訴人無法就上訴人取得票據之惡意負舉證責任，自應依票據文義負責
    。又上訴人並無無連番強押被上訴人簽發系爭三紙本票等語，資為抗辯。
三、查系爭三紙本票，係被上訴人所簽發，為被上訴人所是認。又本件係因上訴人持
    被上訴人所簽發系爭三紙本票，向本院聲請准許強制執行裁定，並經本院以八十
    七年度票字第一八七七號裁定准予強制執行之事實，有系爭三紙本票影本、民事
    裁定影本一份附卷可稽，並經本院依職權調閱上開民事卷查明屬實，均堪信為真
    實。
四、按票據債務人不得以自己與發票人或執票人之前手間所存抗辯之事由對抗執票人
    。但執票人取得票據出於惡意者，不在此限；又以惡意或有重大過失取得票據者
    ，不得享有票據上之權利。無對價或以不相當之對價取得票據者，不得享有優於
    其前手之權利，票據法第十三條、第十四條分別定有明文。本件被上訴人提起本
    訴，係主張上訴人共同強押被上訴人簽發系爭三紙本票，而且上訴人之前手係無
    對價取得系爭三紙本票，上訴人亦知悉上情，自不得享有票據上之權利等語，則
    本件所應審究者厥為：上訴人是否確係共同強押被上訴人簽發系爭三紙本票？上
    訴人之前手是否確係無對價而取得系爭三紙本票？上訴人對於其前手係無對價而
    取得系爭三紙本票是否知情？經查：
  (一)有關被上訴人主張，上訴人夥同不知名之男子數人，共同強押被上訴人簽發系爭
    三紙本票一節，為上訴人所否認，且被上訴人既已自承渠簽發系爭三紙本票交付
    訴外人吳興堯，係屬保證之性質，係於簽發同額支票持向吳興堯借款之際，為擔
    保上開借款債務之履行而簽發系爭三紙本票交付吳興堯等語，是系爭三紙本票既
    係作為保證性質而由被上訴人所簽發，堪信應無強押發票人簽發票據之情事。被
    上訴人此部分主張，尚非可採。
  (二)有關被上訴人主張，上訴人之前手吳興堯係無對價惡意取得系爭三紙本票一節，
    經本院依職權調閱台灣嘉義地方法院檢察署八十八年度偵緝字第一六三號案卷查
    明結果，吳興堯於該案檢察官偵訊時，業已坦承甲○○前曾於八十六年底至八十
    七年十月間，以支票向伊陸續調借現金，嗣於八十七年間另又陸續簽發系爭三紙
    本票交付予伊，作為保證用等語綦詳（見該偵查卷八十八年九月二十七日訊問筆
    錄），核與被上訴人主張，系爭三紙本票僅屬保證之性質，均係為擔保甲○○向
    吳興堯借款債務之履行而簽發，被上訴人甲○○前雖曾向吳興堯借錢，但均已分
    別簽發支票以資清償，被上訴人並未持系爭三紙本票向吳興堯借得任何款項等情
    完全一致，堪信被上訴人此部分主張為真實。是吳興堯取得系爭三紙本票，既然
    並無任何對價關係，則其顯係以惡意取得系爭本票無疑，依上說明，吳興堯自不
    得享有系爭三紙本票之票據上權利。上訴人抗辯：系爭三紙本票乃被上訴人向吳
    興堯借款而簽發交付吳興堯云云，委無可採。
  (三)上訴人雖另主張渠係善意取得系爭三紙本票，被上訴人不得以自己與吳興堯間所
    存抗辯之事由對抗執票人云云。惟查，經本院依職權調閱台灣嘉義地方法院檢察
    署八十八年度偵緝字第一六三號案卷結果，上訴人於該案檢察官偵訊時，業已坦
    承「（本票何來？）吳興堯欠我六百多萬元，拿該四張本票七百三十萬元供我抵
    帳，他自八十四年當代書，我將資金放他，供人出借」、「（楊雅棠與吳興堯一
    起做放貸業務？）不是，是我與吳興堯一起做」等語綦詳（見該偵查卷八十八年
    七月一日、八十八年七月二十日訊問筆錄），而有關上訴人取得系爭三紙本票與
    另紙發票日八十七年八月十日，票號ＴＨ０一八一一七號，面額三十萬元之本票
    （下稱另紙面額三十萬元本票）之經過，亦據上訴人供承「（你為何會與吳興堯
    一起到甲○○家去？）‧‧‧‧我看到法院在拍賣吳興堯房子，我找吳興堯，他
    向我說甲○○欠他債務，他說要把債權轉給我，吳興堯先到甲○○家，打電話給
    我約我過去，甲○○與她媽媽一起開本票給我，我叫吳興堯在後面背書，第一張
    開四百萬‧‧‧‧」、「（有向甲○○講七百萬是我們公司的，不會動手腳？）
    當時吳興堯與甲○○一直在談債務問題，甲○○一直在哭，我向她講我不會強制
    執行，等她土地賣掉」、「（甲○○七百萬本票如何拿到？）第一張四百萬，是
    我與吳興堯到甲○○家，確定甲○○所開，後來一張一百萬、二百萬、三十萬是
    吳興堯拿給我，我沒再去」等語在卷（見該偵查卷八十八年七月七日、八十八年
    七月十三日、八十八年八月二十五日訊問筆錄）。是由上訴人所供，渠與吳興堯
    係共同經營貸放金錢之業務，渠並提供資金由吳興堯貸放予他人等情觀之，再參
    酌被上訴人為擔保其對於吳興堯借款債務之履行而簽發系爭三紙本票與另紙面額
    三十萬元本票交付吳興堯，其中所簽發之第一張本票，即係上訴人與吳興堯共同
    前往被上訴人住處所取得，已如前述，應堪信上訴人於取得系爭三紙本票之際，
    對於其前手吳興堯係無對價惡意取得系爭票據一節，早已知之甚稔，否則，上訴
    人又怎會於取得系爭三紙本票與另紙面額三十萬元本票之際，對發票人表示不會
    拿該本票去聲請強制執行？茍非上訴人於取得上開本票之際，早已知悉該本票僅
    係作為保證用，又怎會對發票人表示不會拿該本票去聲請強制執行？是上訴人於
    取得系爭三紙本票之際，既已知悉其前手吳興堯係無對價取得系爭本票，則依票
    據法第十三條但書之規定，票據債務人仍得以自己與執票人前手間所存之抗辯事
    由，對抗執票人，亦即，本件被上訴人仍得以伊與吳興堯間之抗辯事由（即吳興
    堯係無對價惡意取得系爭三紙本票而不得享有票據上權利），執以對抗上訴人。
    被上訴人此部分主張，應屬有理由。上訴人抗辯，被上訴人不得以自己與吳興堯
    間所存之抗辯事由對抗執票人，亦無可採。
  (四)上訴人曾執另紙面額三十萬元之本票起訴請求被上訴人連帶給付票款，經本院認
    為上訴人之前手吳興堯，既係無對價惡意取得系爭三紙本票及另紙面額三十萬元
    之本票而不得享有票據上權利，而且上訴人於取得系爭三紙本票及另紙面額三十
    萬元之本票之際，復已知悉其前手吳興堯係無對價取得系爭三紙本票及另紙面額
    三十萬元之本票，因而被上訴人得以執此抗辯事由對抗上訴人，則上訴人依據票
    據法律關係訴請被上訴人連帶給付上開三十萬元票款，自屬無據，其訴應予駁回
    確定，有本院八十八年度簡上字第五四號民事判決影本一份附卷可稽。
五、綜上所述，上訴人之前手吳興堯，既係無對價惡意取得系爭三紙本票而不得享有
    票據上權利，而且上訴人於取得系爭三紙本票之際，復已知悉其前手吳興堯係無
    對價取得系爭三紙本票，因而被上訴人得以執此抗辯事由對抗上訴人。從而，被
    上訴人請求確認本院八十七年度票字第一八七七號民事裁定事件中，上訴人持有
    被上訴人所共同簽發，如附表編號一、二及三號所示本票三紙之債權不存在。本
    院八十八年度執字第七二三六號給付票款強制執行事件，就被上訴人乙○○○所
    有財產所為之強制執行程序應予撤銷，為有理由，應予准許。原審為被上訴人勝
    訴判決，核無不當，應予維持。上訴意旨指摘原判決不當，求予廢棄改判，為無
    理由，應予駁回其上訴。
六、本件事證已臻明確，兩造其餘攻擊防禦方法經審核結果，均不足以影響判決結果
    ，爰不一一論述，附此敘明。
七、據上論結，本件上訴為無理由，依民事訴訟法第四百三十六條之一第三項、第四
    百四十九條第一項、第七十八條，判決如主文。
中      華      民      國    九十二    年      二      月      十      日
~B臺灣嘉義地方法院民事第一庭
~B    審判長法官
~B          法官
~B          法官
右為正本係照原本作成。
如對本判決上訴，須於判決送達後二十日內向本院提出上訴狀，同時表明上訴理由，
如已於本判決宣示後送達前提起上訴者，應於判決送達後十日內補具上訴理由（均須
按他造當事人之人數附繕本）。
中      華      民      國    九十二    年      二      月      十      日
~F0
~T40
附表：本票三紙（單位：新台幣）
┌──┬─────┬────────┬─────┬─────┬─────┐
│編號│發  票  日│發  票  人      │票面金額  │到 期 日  │ 票  號   │
├──┼─────┼────────┼─────┼─────┼─────┤
│1   │  87.09.01│甲○○、乙○○○│  壹佰萬元│  87.09.10│  TS197510│
├──┼─────┼────────┼─────┼─────┼─────┤
│2   │  87.06.14│甲○○、乙○○○│  貳佰萬元│  87.09.15│  TS197513│
├──┼─────┼────────┼─────┼─────┼─────┤
│3   │  87.03.14│甲○○、乙○○○│  肆佰萬元│  87.09.15│  TS197514│
└──┴─────┴────────┴─────┴─────┴─────┘


司法院資訊處製作；財團法人民間司法改革基金會備份。
